臺灣臺南地方法院刑事判決　　　　　　　 94年度訴字第335號
公　訴　人　臺灣臺南地方法院檢察署檢察官
被　　　告　丙○○　男　60歲.
選任辯護人　查名邦律師
　　　　　　江大寧律師
上列被告因貪污案件，經檢察官提起公訴（九十三年度偵字第七
五三九號），本院判決如下：
    主  文
丙○○無罪。
    理  由
一、公訴意旨如附件之起訴書所載。
二、按犯罪事實應依證據認定之，無證據不得認定犯罪事實；又
    不能證明被告犯罪者，應諭知無罪之判決，刑事訴訟法第一
    百五十四條第二項、第三百零一條第一項分別定有明文。本
    件公訴人認被告丙○○涉有貪污治罪條例第五條第一項第二
    款之利用職務上之機會詐取財物犯行，無非以證人乙○○、
    黃田正美、黃耀進之供述，及卷附乙○○支票存根及存摺影
    本、漢茵公司借據影本、被告0000000000（起訴書誤植為「
    00000000009」）電話之91年12月6日至92年1月2日監譯報告
    表及錄音帶、通訊監察書、家齊女中「忠孝樓拆除重建工程
    」最有利標評分表原本八份及總表一份、家齊女中「忠孝樓
    拆除重建工程」決標評審會議光碟五片、家齊女中「忠孝樓
    拆除重建工程」四家廠商投標之服務建議書各一本為其論據
    。
        訊據被告堅決否認有前開犯行，辯稱：他並非受委託執
    行公務之公務員，亦未與證人乙○○談過工程回扣等事。他
    雖有向證人乙○○借得前開一百五十萬元，但純屬借貸關係
    ，當時是他主動提供借據及償還日期，借款期限之所以定為
    六個月是他預計可以向台南市政府請領工程款來清償前開借
    款。他並未向證人乙○○詐取前開一百五十萬元等語。
三、按貪污治罪條例第五條第一項第二款利用職務上之機會詐取
    財物罪，就詐取財物之要件言，與刑法詐欺罪相同，必須行
    為人意圖為自己或第三人不法之所有，以詐術使人將本人或
    第三人之物交付為要件。所謂以詐術使人交付。必須被詐欺
    人因其詐術而陷於錯誤，若其所用方法不能認為詐術，亦不
    致使人陷於錯誤，即不構成該罪（最高法院92年度台上字第
    11 41號、91年度台上字第1071號、90年度台上字第2630號
    判決參照）。是本件首應審究者，厥為被告向證人乙○○借
    得前開一百五十萬元究係單純借款，抑或被告施用詐術，使
    證人乙○○陷於錯誤而交付前開一百五十萬元，以借款之名
    行詐取財物之實？苟如被訴事實所指被告係【向乙○○以借
    款為名，實則索賄，要求借取一百五十萬元，使乙○○陷於
    錯誤，以為係黃田正美之意，並認為提供該賄款可以使工程
    順利得標，遂於十一月二十八日丙○○來電時應允借款】，
    則至少可導出下列情形：1.被告係以家齊女中校長黃田正美
    索賄為由，向證人乙○○施用詐術，使證人乙○○陷於錯誤
    而提供金錢（賄款）；2.證人乙○○主觀上須認為前開金錢
    係賄款，與運作其所經營之弘樺公司標得前開工程有對價關
    係，如弘樺公司順利得標，當無索回之理。經查：
（一）檢察官所提出之人證中，關於家齊女中校長黃田正美及總
      務主任黃耀進所欲證明之「被告丙○○並未向其關說使乙
      ○○經營的弘樺公司得標，學校亦無刻意運作使何家廠商
      得標」之事實，為兩造所不爭執（惟其中證人黃耀進之供
      述內容並未提及被告有無向其關說使乙○○經營的弘樺公
      司得標，或學校有無刻意運作使何家廠商得標。其供述內
      容與待證事項並無關聯性。）。另證人乙○○於調查站詢
      問時之供述為審判外之陳述，依刑事訴訟法第158條之4規
      定，並無證據能力，不得作為證據。證人乙○○於檢察官
      訊問時（此部分供述依刑事訴訟法第159條之1第2項規定
      有證據能力）供稱：「．．．後來開始領標以後，丙○○
      叫我注意最合理標的幾項幾項評審標準要注意，特別是土
      壤液化，再經過一陣子，我再請教他關於投標中一些文書
      作業，他開口說公司資金困難，當時他開口不知借多少錢
      ，後來討價還價後，我借他一百五十萬元，最先我開個人
      萬通商業銀行的票給他，他到公司來要現金，我叫小姐去
      把票兌現領現金給他，他開借條給我。」（偵卷第21頁）
      。由證人乙○○前開關於借款之供述，尚難認定被告係【
      以家齊女中校長黃田正美索賄為由】，向證人乙○○施用
      詐術，使證人乙○○【陷於錯誤而提供前開金錢欲向黃田
      正美行賄】。
          證人乙○○雖另供稱：「他（按即丙○○）建議依一
      般行情要有一定比例的回扣。至少有數百萬元，我認為也
      不一定會得標，不願意提供這個回扣。」（偵卷第23頁）
      ，然此僅能證明證人乙○○拒絕提供回扣行賄，尚無法據
      此推論證人乙○○【主觀上有將其所交予被告之前開一百
      五十萬元借款作為回扣行賄之用】。至於證人乙○○所稱
      （檢察官問：丙○○跟你說一般工程有回扣，你拒絕後，
      他有無說再跟校長商量能不能減少？證人乙○○答：）「
      他有說會再跟校長商量。」（偵卷第24頁），然證人乙○
      ○之供述中，並沒有關於被告是否有以假藉其與黃田正美
      商量後之結論向證人乙○○詐財之內容。
          綜上所述，依證人乙○○之前開供述並不足以證明【
      被告有以黃田正美索賄之意而向證人乙○○借得前開金錢
      】，亦無法證明【證人乙○○係陷於錯誤，以為係黃田正
      美索賄之意而應允借款】。
（二）證人乙○○於本院審理時供稱被告向他借錢時是說公司需
      要用錢，但沒有說是哪一家公司，一開始要借多少錢他忘
      記了，但最後他是借被告150萬。當時有寫借據，利息是
      被告自己寫的。被告沒有說是校長叫被告與他接洽的。被
      告是開口二、三次之後，因投標的時間快要到了，他才借
      錢給被告。被告去向他借錢的時候，也沒有本票，空口跟
      他說要借錢，總是要有個擔保，所以被告就拿仲裁判斷書
      主文來給他看。還款時間到時，他有向被告要錢，是被告
      被收押出來以後，他有向被告要錢。被告收押出來後，他
      有打電話到成大土木系文教基金會，請人留條子在被告的
      桌上，可是後來也沒有消息，後來有一次，他打電話給被
      告有通，被告就到公司來找他，被告說要寫另一張借據來
      換。證人乙○○並稱被告有說一般投標都有這個例子（要
      回扣才能得標），但他認為不一定會得標，就算得標也不
      一定會賺錢，所以他不接受，被告說他要回去和校長商量
      。被告向他借了好多次，他心想被告是評審委員之一，既
      然被告開口，他就借給被告，免的得罪人，而且他不怕錢
      要不回來。當時他心裡並不是想被告向他借的這些錢就是
      回扣，他心裡想有借據他就借錢，也不要得罪人。因為之
      前校長有說要找人來幫他處理，所以他心裡就想說不要得
      罪人。何況有無得標這筆錢他都要得回來。前開借款一個
      月2分的利息是被告自己寫的，他心裡想說本金如果拿得
      回來就好了，反正他不想得罪人。他本來要求被告開支票
      ，但被告寫借據給他。後來他沒有得標，並沒有立即向被
      告要錢，因為還款時間還沒有到（九十四年六月七日審理
      筆錄）。由證人乙○○前開供述可知：
      1.被告係以【公司需要用錢】為由向證人乙○○借款，而
        非以家齊女中校長黃田正美索賄為由，向證人乙○○施
        用詐術，使證人乙○○陷於錯誤而提供金錢（賄款）。
      2.被告原先向證人乙○○借錢時，並無任何還款擔保，被
        告為證明其有還款能力，乃於向證人乙○○借貸前開一
        百五十萬元時，拿仲裁判斷書主文書（按依仲裁協會仲
        裁結果，台南市政府應給付被告所經營之漢茵公司共計
        六千零三十九萬三千六百九十二元，其中「延長工期監
        造費」部分，主文欄所載應給付「貳仟捌佰零捌拾玖萬
        佰玖拾參元」應係「貳仟捌佰零捌萬玖仟參佰玖拾參元
        」之誤載，此觀諸前開仲裁判斷書第109頁所載之判斷
        理由計算方式即明。）來給證人乙○○看，以確保其有
        還款能力。而依卷附被告與證人乙○○所簽立之還款備
        忘錄亦載明，被告除已清償五十萬元外，其餘部分則分
        期清償，但如漢茵公司向本院民事執行處聲請拍賣市有
        土地，完成拍賣時，即可提前一次付清欠款。亦即，在
        借款之初被告尚須以前開仲裁判斷主文書來擔保其還款
        能力，顯見證人乙○○於借出前開一百五十萬元時，【
        主觀上仍係將之視為金錢借貸，有在還款期日屆至時索
        回前開借款之意】而非認為前開金錢係賄款，欲以之向
        黃田正美行賄，與運作其所經營之弘樺公司標得前開工
        程並無對價關係。
      3.被告有說一般投標都要回扣才能得標，但證人乙○○認
        為不一定會得標，就算得標也不一定會賺錢，所以不接
        受，被告說要回去和校長商量。證人乙○○借錢予被告
        之動機是因被告向他借了好多次，他心想被告是評審委
        員之一，既然被告開口，他就借給被告，以免得罪人。
        當時證人乙○○心裡並不是想被告向他借的這些錢就是
        回扣，他心裡想不要得罪人。何況不論有無得標這筆錢
        他都要得回來，而且他不怕錢要不回來。亦即：證人乙
        ○○【不論有無得標，都要索回前開一百五十萬元】，
        並非認為前開金錢係賄款，欲以之向黃田正美行賄，與
        運作其所經營之弘樺公司標得前開工程並無對價關係。
        其借錢予被告之動機僅係不願意在投標時過程得罪人，
        而非行賄。
      4.證人乙○○所經營之弘樺公司沒有得標時，證人乙○○
        並沒有立即向被告要錢，因為還款時間還沒有到。亦即
        ：【證人乙○○向被告催討前開金錢時，仍遵守原來借
        款時借據上所載還款日期為九十二年五月二十八日一併
        償還本息合計一百六十八萬元之約定】。苟前開金錢係
        證人乙○○因陷於錯誤，誤以為係黃田正美索賄之意，
        並認為提供該金錢可以使工程順利得標，而交付被告，
        則弘樺公司未能順利得標時，證人乙○○當即向被告索
        回前開金錢，而無待約定之還款期日屆至後，始向被告
        催討之理。
（三）依卷附借據所載被告借款時間為九十一年十一月二十八日
      ，借款金額為一百五十萬元，期間為六個月，利息為月息
      2％（即二分利）計三萬元，合計十八萬元，於九十二年
      五月二十八日還款時一併給付本息一百六十八萬元。本件
      借款為何約定利息，且於九十二年五月二十八日還款時一
      併給付本息？是否僅係被告為配合施用詐術而書立，並無
      借款之實，尚非無疑。依卷附監譯報告表所載，九十一年
      十二月二十日前開家齊女中「忠孝樓拆除重建工程」開標
      結果證人乙○○所經營之弘樺公司並未得標後，被告與案
      外人楊秀鳳通話時，楊秀鳳：「好佳在，我們跟杜仔這邊
      借錢歸借錢！」，被告：「我講得很清楚！我一毛錢也不
      會跟他拿。先前我們希望的．．．他若照這樣，我就會認
      真一點幫他弄，當時我們開那個數字，開一個．．．說利
      息就不用了．．．，那又不一樣了，這樣我當然不能很盡
      心，我們這麼盡心，結果所有的都算到夠．．．那幹嘛還
      那麼盡心幹什麼，為了一個小小的工程被人家講話。」。
      被告於本院亦供稱卷附譯文中「先前我們希望的．．．他
      若照這樣，我就會認真一點幫他弄，當時我們開那個數字
      ．．．」是指如果當初證人乙○○肯借他多一點，利息算
      他少一點，他就會找其他的技師，幫證人乙○○處理投標
      的技術問題；卷附譯文中「我們這麼熱心，結果所有的錢
      都算到夠，那幹嘛還盡心」是指證人乙○○利息給他算二
      分，算的很高（同上審判筆錄）。姑不論被告所稱原先要
      以何種方式幫忙證人乙○○是否屬實，至少由上開對話可
      徵被告對證人乙○○借款金額不如預期且計算利息【所有
      的都算到夠】一節確有所不滿。苟被告係【向乙○○以借
      款為名，實則索賄，要求借取一百五十萬元，使乙○○陷
      於錯誤，以為係黃田正美之意，並認為提供該賄款可以使
      工程順利得標，而應允借款】，則被告當不致對證人乙○
      ○算他借款利息【所有的都算到夠】一節有所不滿。
（四）至於檢察官所提其餘物證部分固足以證明被告有向證人乙
      ○○借款，及被告並未運作使弘樺公司得標之事實（此部
      分被告亦不爭執）。惟尚無從據此證明被告有謊稱可以運
      作校長等人使弘樺公司得標，以借款為名，詐取金錢之事
      實。雖依起訴書所載，認前開證據中之「乙○○支票存根
      及存摺影本」及「漢茵公司借據影本」可證明被告係利用
      擔任工程評審委員，謊稱可以運作校長等人使證人乙○○
      得標，以借款為名，詐取金錢，且為免自己名義太敏感，
      乃用公司名義借款。然依前開「乙○○支票存根及存摺影
      本」及「漢茵公司借據影本」等書證內容觀之，僅足以認
      定被告有以漢茵公司之名向證人乙○○借款，及證人乙○
      ○有借款予被告之事實。尚無從逕行得出被告有謊稱可以
      運作校長等人使證人乙○○得標，以借款為名，詐取金錢
      ，及為免自己名義太敏感，乃用公司名義借款之結論。對
      於前開以其記載內容或存在形式為證據之書證或證物仍應
      配合被告及證人之供述內容相互勾稽以解讀其意義。本院
      參酌前開（一）至（三）之內容，認依前開「乙○○支票
      存根及存摺影本」及「漢茵公司借據影本」等證據，並無
      從認定被告有謊稱可以運作校長等人使證人乙○○得標，
      以借款為名，詐取金錢，及為免自己名義太敏感，乃用公
      司名義借款之事實。另依前開「監譯報告表及錄音帶，以
      及通訊監察書」內容，雖有證人乙○○向被告稱「看你了
      ，看你了」，而被告亦答稱「不會有閃失，知道就好」之
      記載。然至多僅能依此推論被告似曾承諾協助證人乙○○
      標得前開工程事宜。尚無法證明被告係以家齊女中校長黃
      田正美索賄為由，向證人乙○○施用詐術，使證人乙○○
      陷於錯誤而提供金錢（賄款）等構成要件事實。從而，依
      前開檢察官所提出之全部物證，亦無法證明被告成立貪污
      治罪條例第五條第一項第二款利用職務上之機會詐取財物
      罪。
四、綜上所述，依前開證據證明被告成立貪污治罪條例第五條第
    一項第二款利用職務上之機會詐取財物罪，顯未逾合理可疑
    之程度。本件不能證明被告犯罪，揆諸前開規定，自應為無
    罪之諭知。
五、據上論斷，應依刑事訴訟法第三百零一條第一項，判決如主
    文。
本案經檢察官甲○○到庭執行職務。
中　　華　　民　　國　　94　　年　　6 　　月　　28　　日
                刑事第十庭審判長法  官  鄭  文  祺
                                法  官  蔡  奇  秀
                                法  官  林  中  如
如不服本判決，應於判決送達後十日內向本院提出上訴狀，上訴
於臺灣高等法院臺南分院 (須附繕本)。
                                書記官  楊  宗  哲
中　　華　　民　　國　　94　　年　　6 　　月　　29　　日
